高雄高等行政法院判決　　　　　　　　　　　　　　　九十三年度訴字第二四五號
　　　　　　　　　　　　　　　.
　　原　　　告　甲○○
　　被　　　告　嘉義縣政府
　　代　表　人　乙○○　○○
　　訴訟代理人　丙○○
　　　　　　　　丁○○
右當事人間因核發獎金事件，原告不服公務人員保障暨培訓委員會中華民國九十二年
十二月九日九二公審決字第０三五九號復審決定，提起行政訴訟。本院判決如左：
　　主  文
原告之訴駁回。
訴訟費用由原告負擔。
　　事  實
一、事實概要：
緣原告原任嘉義縣政府建設局局長（嗣嘉義縣政府建設局於九十二年七月一日改制為
城鄉發展局），嗣被告依行政院人事行政局民國（下同）九十二年三月六日局給字第
０九二００五一四三號函略以：建設局局長職務歸列經建行政職系，因非土木工程職
系，不得支給工程獎金之函釋，以同年四月一日府人三字第０九二００三四四八八號
函轉知原告不得支領工程獎金，已支領者應依規定繳回等語；原告不服，提起復審遭
決定駁回，遂提起本件行政訴訟。
二、兩造聲明：
（一）原告聲明求為判決：復審決定及原處分均撤銷。被告應給付原告自九十年九月
      起至九十三年四月止每月新台幣（下同）五千六百元之工程獎金。
（二）被告聲明求為判決：駁回原告之訴。
三、兩造之爭點：
甲、原告主張之理由：
（一）按「台灣省政府所屬工程機關員工工程獎金發給要點」第一點規定：「台灣省
      政府為鼓勵所屬機關員工發展工程技術，提高工作效率，特定本要點。」第二
      點規定：「本要點所稱工程機關係指各項建設工程，提撥工程管理費及獎金之
      機關。．．．．．．本要點所稱員工係指工程機關編制內職員．．．．．．」
      其中所指之「工程機關」係指該單位編制內之職員。縣（市）政府及鄉（鎮、
      市、區）公所所支領之工程獎金係依據該要點第十一點：「縣（市）政府、鄉
      （鎮、市、區）公所及其他機關辦理各項建設工程具有工程技術人員編制者，
      其工程管理費可容納支給工程獎金時，其辦理建設工程之技術或工程部門人員
      ，得比照本要點專案報准辦理。」之規定。
（二）被告雖有謂工程獎金之支給向依行政院人事行政局八十八年十月二十六日．．
      ．．九十年四月十日等歷次函釋規定，請領工程獎金之要件，需同時符合具有
      工程技術專長及實際從事工程技術人員兩項要件，行政人員及未擔任上項實際
      工作之技術人員暨辦理工程單位之局、科、課、股長未具有工程資格（或技術
      人員任用資格）者，均不合前述發給之規定。惟原告並非行政人員，且係具工
      程技術專長及實際從事工程技術之人員；蓋原告於六十九年在嘉義縣政府擔任
      技士、八十年擔任都計課長，自八十四年擔任建設局長迄今，其六十九年至八
      十九年均依「台灣省政府所屬工程機關員工工程獎金發給要點」規定，依法報
      經權責機關核備申領工程獎金在案。另原告係土木工程本科畢業，經國家考試
      土木工程類科考試及格，並曾經銓敘部審定土木工程職系在案，具有工程技術
      專長之資格當無疑義；且實際從事工程技術審核規劃工作，自八十年擔任都市
      計劃課長、八十四年擔任建設局局長職務歸系均為「經建行政職系」迄今（九
      十二年七月一日改為城鄉發展局局長），且自六十九年至八十九年止，皆依「
      臺灣省政府所屬工程機關員工工程獎金發給要點」第十一點規定，以辦理各項
      建設工程具有工程技術人員資格之要件支領工程獎金有案；惟後來因地方制度
      法施行，台灣省政府調整組織編制，將建設局部分課移撥出去，另成立工務局
      ，惟八十八年十二月工務局成立後，建設局之公用事業課、交通及觀光課仍承
      辦大量建設工程，且實際從事工程審核工作，可見原告仍必須負責工程業務之
      實質技術審核規劃工作，與原來未成立工務局、交通局前辦理之工程其工作性
      質亦完全相同，且承辦工程量所提撥工程管理費，亦足以容納工程獎金。況原
      告自八十年十二月十六日接任都市計畫課長（經建行政職系）、八十四年九月
      一日升任建設局長（經建行政職系）均依規定及被告所援引之歷次解釋函請領
      工程獎金多年，迄行政院人事行政局九十年一月三十一日九十室中字第五六八
      號函，被告始自行擴充解釋均以職務歸系列為「經建行政職系」不得支領工程
      獎金，而否准原告請領工程獎金之權益。
（三）另按行政院九十一年九月九日院授人給字第０九一００四三五五號函頒之「中
      央及地方各級行政機關工程獎金支給原則」第十四點：「各縣市政府、鄉鎮市
      公所及所屬機關員工經行政院核准比照適用「台灣省政府所屬工程機關員工工
      程獎金發給要點」辦理者，在台灣省政府功能業務及組織暫行條例施行期間准
      予繼續適用，所以被告自九十年起停發原告工程獎金乙節，實與該支給原則有
      違。次按行政院九十二年十一月六日院授人給字第０九二００五五九三０號函
      略以：原經本院核准依「台灣省政府所屬工程機關員工工程獎金發給要點」：
      規定支領工程獎金之工程職務，得繼續依各該要點規定支領工程獎金至旨述支
      給原則實施止。．．．依前開各要點支領工程獎金人員因組織修編，移撥至新
      單位並仍實際從事工程相關業務者，得繼續依前開各要點規定支領工程獎金至
      旨述原則實施止．．．．移撥人員名冊．．．．由各縣市政府自行列管等。又
      按行政院九十三年二月二十五日院授人給字第０九三００五五七０號函略以至
      貴府城鄉發展局其他人員不合補報行政院核定支領工程獎金，惟於該局改制前
      之原建設局已經本院核定支領工程獎金人員，於該局改制後隨同移撥並實際從
      事工程相業務者仍得繼續依「台灣省政府所屬工程機關員工工程獎金發給要點
      」支領工程獎金至「地方各級行政機關工程獎金支給原則」實施止，是類名冊
      並由貴府自行列管云云。依前述可知，被告顯有不當引用解釋，甚至違反「台
      灣省政府所屬工程機關員工工程獎金發給要點」立法之目的與精神，而以職系
      非「土木工程職系」而不同意核發工程獎金，然原告於九十二年七月一日正式
      再審定為「土木工程職系」足見以職系限制原告請領工程獎金誠屬荒謬。
（四）再按被告九十二年九月二十二日所簽有謂：查「台灣省政府所屬工程機關員工
      工程獎金發給要點」第十點規定：依本要點規定支領工程獎金之機關，第一次
      層報省府核轉行政院核准外，嗣後年度如未調整工程獎金之折合率，由各省屬
      二級機關逕行核定。復查行政院人事行政局前於九十一年十二月十七日以局地
      字第０九一００一五八號書函，請各縣市政府函報「非工程機關支領工程獎金
      職務列管名冊」至行政院人事行政局彙陳行政院備查，上開名冊中亦需查填「
      行政院核准日期文號」及「省府核轉文號」，惟前據本府行政室檔案課表示：
      由於年代久遠，多數檔案均已銷毀，且本府經一０二二地震及桃芝颱風造成水
      災，亦導致保存資料毀損，故部分核准文號無查證。案經洽據行政院人事行政
      局地方人事行政處表示：經該處調案本府曾於七十七年六月三十日府人三字第
      五０九八三號函報，並經台灣政府七十七年七月十四日府人四字第六一九七五
      號函核准建設局（土木課、都市計劃課、國宅課、水利課、觀光課）、農業局
      （水土保持課、水產課），餘無相關核准資料。又據瞭解，其他縣市亦有因年
      代久遠，資料軼失而無法查證上述資料之情形等語。查被告為一獨立行政機關
      ，不論工務局、建設局、交通局等支領工程獎金均依據「台灣省政府所屬工程
      機關員工工程獎金發給要點」第十一點：「縣（市）政府、鄉（鎮、市、區）
      公所及其他機關辦理各項建設工程具有工程技術人員編制者，其工程管理費可
      容納支給工程獎金時，其辦理建設工程之技術或工程部門人員，得比照本要點
      專案報准辦理。」原告前曾報經權責機關核准發予工程獎金，被告卻以年代久
      遠，相關檔案均已銷毀，且同時經地震、水災，致保存資料損毀，部分文件核
      准文號無從查證為由，為不利於原告之認定，惟依行政程序法第九條規定，被
      告檔案遺失並非可歸責於原告，且其負保管檔案之責，而將此不利情形之效果
      歸屬於原告，違背行政機關對歸責於行政機關不能查證之不利情形，應為有利
      於人民之解釋，自應認定原告已專案報經核准，又有由原告向相關機關調閱到
      之歷年領取清冊檔案，且辦理之工程管理費足以容納工程獎金，原告支領工程
      獎金符合上述要點並無疑義；況其他縣市建設局局長、課長與原告情況相同者
      ，亦仍領有工程獎金，若僅嘉義縣排除，將有違省府為鼓勵工程機關相關發展
      工程技術提高工作效率之精神合併敘明。按前開說明，實應認定原告已專案報
      經核准，有請領系爭工程獎金之資格，被告僅以查無資料來搪塞，作出對原告
      不利之認定，乃有未合。
（五）復審決定以七十八年十一月十八日局肆字第四四八八九號函釋略以，縣市政府
      、鄉鎮市區公所及其他機關辦理工程單位之局（科）、課（股）長等未具工程
      技術人員資格者，係負行政監督責任之責，不宜發給工程獎金，此類人員於上
      開函釋後即不合支領規定等語，則復審人原支領之工程獎金縱經報准有案，亦
      與規定未合。惟查，前開函釋，係以未具工程技術人員資格者，並僅負行政監
      督責任者，才不發給工程獎金，惟原告具備工程技術人員資格，且實際負責工
      程業務之實質技術審核規劃工作，被告逕行引用該函釋，自有違誤。
（六）復審決定有謂建設局非工程機關，且原告於八十四年九月一日起係任該局經建
      行政職系局長，其所位職務屬行政職務，而非工程職務，既為非工程機關之行
      政人員，並非工程技術人員，自不屬工程獎金支領對象。其所判乃屬嚴重錯誤
      ，因建設局非為一獨立之行政機關，縣府單位當可依「台灣省政府所屬工程機
      關員工工程獎金發給要點」第十一點規定專案報准辦理。原告自八十年擔任都
      計課長、八十四年擔任建設局長均依上述規定請領，惟地方制度施行後分成兩
      局（工務局、建設局），但建設局還承辦大量建設工程且仍必須負責工程業務
      之實質技術審核規劃工作與未分兩局之工作性質並未改變，被告竟引用人事行
      政局九十一年十月一日生效之「中央及地方各級行政機關工程獎金支給原則」
      第十三點規定，就工程人員之認定以歸列「土木工程職系」者為限，餘者不得
      依上開原則支給工程獎金，此種以職務歸系作為認定工程獎金是否發給之標準
      ，而不審究工作之實質內容，實難符合工程獎金發給要點立法之目的與精神，
      亦與行政程序法第六條規定平等原則有違。再者基於信賴保護原則及禁止法令
      溯及既往原則而言，原告自六十九年起長期信賴機關認定原告具有領取工程獎
      金資格之表示，且無不值得保護之情形；上開原則規定工程人員須歸列為土木
      職系者，始得支領工程獎金，剝奪原告領取工程獎金之資格。此種剝奪並無公
      益優先前提之存在，故不符公益優先原則；且法規適用以行為時之法規為原則
      ，除非法律變更有利於行為人，否則新法規即應禁止溯及適用。
（七）又按中央及地方各級行政機關工程獎金支給原則係屬行政規則，依司法院釋字
      第二一六號解釋：「法官依據法律獨立審判，憲法第八十條載有明文。各機關
      依其職掌就有關法規為釋示之行政命令，法官於審判案件時，固可予以引用，
      但仍得依據法律，表示適當之不同見解，並不受其拘束，．．．．．．。」另
      司法院釋字第一三七號解釋：「法官於審判案件時，對於各機關就其職掌所作
      有關法規釋示之行政命令，固未可逕行排斥而不用，但仍得依據法律表示其合
      法適當之見解。」被告依據中央及地方各級行政機關工程獎金支給原則，以職
      務歸系作為認定工程獎金是否發給之標準，而不審究各當事人實質之工作內容
      ，難符「台灣省政府所屬工程機關員工工程獎金發給要點」立法之目的與精神
      ，揆諸前揭司法院解釋，自難認其適法。
乙、被告主張之理由：
（一）原告原為被告建設局局長（被告建設局於九十二年七月一日改制為城鄉發展局
      ），關於其得否領取工程獎金一事，經被告併同工務局以外非工程單位之局、
      課長暨技正等職務是否符合支領工程獎金疑義，於九十二年二月十四日向行政
      院人事行政局請釋，並經該局九十二年三月六日局給字第○九二○○五一四五
      三號書函復以：本府建設局局長職務歸列經建行政職系，因非「土木工程職系
      」，不得支給工程獎金。被告爰據以九十二年四月一日府人三字第○九二○○
      三四四八八號函轉知原告不合支領工程獎金。而被告工程獎金之支給，向依行
      政院人事行政局八十八年十月二十六日、九十年一月三十一日、九十年二月二
      十六日、九十年四月十日等歷次函釋規定，請領工程獎金之要件，需同時符合
      具有工程技術專長及實際從事之工程技術人員兩項要件，行政人員及未擔任上
      項實際工作之技術人員暨辦理工程單位之局、科、股長未具有工程技術資格（
      或技術人員任用資格）者，均不合發給。
（二）又因被告非屬專責辦理工程單位（建設局、農業局、交通局）之局長（包括原
      告）、課長一再申訴，渠等屬實際從事工程工作之技術人員，案經被告審酌上
      開非屬工程專責單位人員得否支領工程獎金，於實務上認定仍有疑義，爰將上
      開人員所任職務暨當事人所具資格條件列冊於九十一年九月十日以九一府人三
      字第○一一○四二四號函請行政院人事行政局釋復包含原告）。經該局於九十
      一年十一月六日以局給字第○九一○○四五七九八號函復略以：（一）原經行
      政院核定適用「臺灣省政府所屬工程機關員工工程獎金發給要點」之外非工程
      機關之工程人員之認定，應以直接辦理工程技術之設計、施工（監工）、技術
      審核、測量規劃等實際工程技術，且具有工程技術專長（歸列土木工程職系人
      員）及與其實際所從事工作之工程技術特性相符者為限。（二）本案建設局局
      長、課長歸列「經建行政職系」、交通局課長歸列「交通行政職系」、農業局
      技正歸列「林業技術職系」，非「土木工程職系」，且於九十一年十月一日前
      未經行政院核定適用「臺灣省政府所屬工程機關員工工程獎金發給要點」規定
      ，依「中央及地方各級行政機關工程獎金支給原則」規定，不得依上開要點支
      領工程獎金。被告以行政院人事行政局前開函復內容，對渠等人員「是否實際
      從事工程技術工作」以職務歸系認定，似仍有疑義，復於九十二年二月十四日
      再向該局申復，並經該局於九十二年三月六日局給字第○九二○○五一四五三
      號書函復以：上開人員均非土木工程職系，仍不合依「臺灣省政府所屬工程機
      關員工工程獎金發給要點」規定支領工程獎金。被告爰據以於九十二年四月一
      日府人三字第○九二○○三四四八八號函轉知被告建設局，本件原告非歸列「
      土木工程職系」，不得支領工程獎金。
（三）至原告稱自八十四年擔任被告建設局局長至八十九年止，皆依「臺灣省政府所
      屬工程機關員工工程獎金發給要點」規定支領工程獎金，地方制度法施行，被
      告調整組織編制將建設局部分業務抽離由新成立之工務局辦理，惟原告之工作
      內容仍必須負責工程業務之實質審核工作一節；查地方制度法公布施行後，被
      告於八十八年十二月成立工務局，原建設局都市計畫課、建築管理課、水利課
      、土木課、違章建築拆除隊之業務已移撥至工務局，復於九十年八月成立交通
      局，再將建設局交通及觀光發展課業務移撥至交通局，因此，九十二年七月一
      日改制前之被告建設局掌理工業、商業、礦業、零售市場、攤販管理、公用事
      業、公營事業、公平交易、度量衡業務及中小企業輔導等事項，計有工業課、
      商業課、公用事業課等三課，已非辦理工程業務之專責單位，因此，原告所稱
      自八十四年擔任建設局局長迄今『職務與職系從未更動』，實有未洽，併此敘
      明。
（四）查臺灣省政府為鼓勵所屬工程機關員工發展工程技術，提高工作效率，經訂定
      「臺灣省政府所屬工程機關員工工程獎金發給要點」一種，報經行政院七十八
      年一月四日臺七十八人政肆字第００二七七號函核定在案，俾使臺灣省政府所
      屬工程機關（如前省府住宅及都市發展局）之員工據以發給工程獎金。故工程
      獎金係以「工程機關」之員工為發給對象；又所稱「工程機關」，係指機關組
      織法規定以公共工程之興建為主要職掌，且實際辦理工程規劃、設計或監造之
      機關。嗣因考量縣市政府亦有辦理工程，爰有該要點十一點規定：「縣（市）
      政府．．．辦理各項建設工程且有工程技術人員編制者，其工程管理費可容納
      支給工程獎金時，其辦理建設工程之技術或工程部門，得比照本要點專案報准
      辦理。」又因臺灣省政府功能業務與組織調整後，該要點並經行政院人事行政
      局以八十八年十月二十六日八十八局給字第０二八五四三號函示上開要點仍繼
      續適用。是以，被告核發員工工程獎金係依前開「台灣省政府所屬工程機關工
      程獎金發給要點」第十一點及行政院人事行政局歷年相關函釋規定辦理，而依
      上開規定請領工程獎金之要件，需先報經行政院（台灣省政府）核准後並由所
      在機關審核其申領人需再同時符合「具有工程技術專長」及「實際從事之工程
      技術人員」兩項要件後，方得支領，而有關行政人員及未擔任上項實際工作之
      技術人員暨辦理工程單位之局、科、課、股長未具有工程技術資格（或技術人
      員任用資格）者，均不合發給。
（五）又原告訴稱：原告係屬報准有案之人員（由原告自八十年擔任都計課長至八十
      四年擔任建設局長均支領有案可知），不可因被告以檔案管理種種原因而無從
      查證為由，而予以否認，且也不可將檔案資料軼失之責任，歸責於原告，而將
      原告歸列屬非報准有案之人員一節；查被告於清查各相關單位報准文號及工程
      獎金職務列管名冊時，由於年代久遠，多數檔案均已銷毀，且被告歷經一０二
      二地震及桃芝颱風造成水災，亦導致保存資料毀損，故部分核准文號無從查證
      ，無從得知原告是否係屬報准有案之人員，惟為求慎重並瞭解當初報准情形，
      經查其他縣市政府（如嘉義市政府、新竹縣政府及台北縣政府）當初報准格式
      及相關資料，可知七十八年度當時各縣市政府奉核定支領工程獎金，係以單位
      、支領對象（職稱及員額）、級點標準及級點折合率，惟在備考欄加註：「局
      長、課長、隊長如未具工程技術人員任用資格者，仍不得支領工程獎金」；亦
      即省府當時僅核定職稱、員額、級點標準及級點折合率，至其所佔該職務之人
      員是否符合請領資格，需由各縣市政府依工程獎金之支領要件（即需同時符合
      「具有工程技術專長」及「實際從事之工程技術人員」兩項要件），自行覈實
      認定。又申領人是否具有「具有工程技術專長」之資格係依公務人員任用法相
      關規定認定（亦即以職務歸系認定），而本案歸列「經建行政職系」之原告係
      屬行政人員，並非具有工程技術專長。另查原告職務說明書之工作項目為：「
      １、綜理本縣建設局業務之策劃、辦理工業、商業、交通及觀光、公用事業等
      業務之推行事項（７５％）。２、主持或出席參加各項重要會議（１５％）。
      ３、其他上級臨時交辦事項（１０％）。」上開原告工作項目係屬「綜理」該
      局等相關業務之工作亦與「實際從事之工程技術人員」尚不相符，揆諸前揭規
      定，原告自不屬工程獎金支領對象，縱使原告於八十年至八十九年曾支領有案
      ，亦與上開規定未合。
（六）原告又稱「本省其他縣市政府非專責辦理工程單位之局、課長，亦均有支領，
      為何僅有被告不准原告支領工程獎金」一節，經查台東縣政府建設局局長、新
      竹市政府交通局局長及嘉義市政府交通局局長（按該府交通局局長甚且具備土
      木工程職系之資格），因局長其工作項目僅係「綜理」該局相關業務而不具備
      實際從事人員之資格；均經行政院人事行政局函釋尚未合支領，是以原告上開
      所述本省其他縣市政府非專責辦理工程單位之局、課長，亦均有支領，並非事
      實。
（七）另原告稱：「被告以職系非『土木工程職系』不同意原告請領工程獎金，然原
      告於九十二年七月一日正式再審定為『土木工程職系』足見以職系限制原告請
      領工程獎金誠屬荒謬」一節，查行政院於九十一年九月九日以院授人給字第０
      九一００四三五一五號函訂定「中央及地方各級行政機關工程獎金支給原則」
      ，復於九十一年十月二十九日以院授人給字第０九一００四五七０八號函說明
      略以：「查行政院於九十一年九月九日以院授人給字第０九一００四三五一五
      號函訂定『中央及地方各級行政機關工程獎金支給原則』並規定自本函發文日
      之次月一日（即九十一年十月一日）生效；爾後各機關辦理工程業務，其申請
      工程獎金之支領者均依支給原則辦理；原經行政核定適用．．．『臺灣省政府
      所屬工程機關員工工程獎金發給要點』．．．之工程機關或非工程機關工程人
      員，仍得依現行規定辦理，但亦得由機關一體選擇改依本支給原則辦理，惟一
      經選擇改依支給原則辦理，即不得再行變更。」由於被告各相關支領工程獎金
      單位均希維持原有規定辦理，經簽奉核定仍維持原有規定（即臺灣省政府所屬
      工程機關員工工程獎金發給要點）辦理；又行政院人事行政局上開函文已表示
      將不再擴大支給對象，爰被告雖於九十三年二月十三日以府人三字第０九三０
      ０二三六七三號函將被告城鄉發展局局長職務再報請行政院備查，案經該院以
      九十三年二月二十五日以院授人給字第０九三０００五五七０號函復說明略以
      ：「一、．．．．。二、．．．．至貴府城鄉發展局其他人員，不合補報行政
      院核定支領工程獎金，惟於該局改制以前之原建設局已經本院核定准予支領工
      程獎金人員，於該局改制後隨同移撥並仍實際從事工程相關業務者，仍得繼續
      依『臺灣省政府所屬工程機關員工工程獎金發給要點』支領工程獎金．．．．
      。」是以原告所稱係因行政院管制工程獎金支領對象所致。綜上，被告核發原
      告工程獎金，向依「臺灣省政府所屬工程機關員工工程獎金發給要點」及行政
      院人事行政局歷年相關函釋規定，據以核發，並無違誤。是以，本件原告之訴
      為無理由。
　　理  由
一、按「縣（市）政府、鄉（鎮、市、區）公所及其他機關辦理各項建設工程具有工
    程技術人員編制者，其工程管理費可容納支給工程獎金時，其辦理建設工程之技
    術或工程部門人員，得比照本要點專案報准辦理。」為台灣省政府七十八年一月
    二十八日府人四字第七六七號函頒「台灣省政府所屬工程機關員工工程獎金發給
    要點」第十一點所明定。又「憲法所定人民之自由及權利範圍甚廣，凡不妨害社
    會秩序公共利益者，均受保障。惟並非一切自由及權利均無分軒輊受憲法毫無差
    別之保障：．．．至何種事項應以法律直接規範或得委由命令予以規定，與所謂
    規範密度有關，應視規範對象、內容或法益本身及其所受限制之輕重而容許合理
    之差異：．．．又關於給付行政措施，其受法律規範之密度，自較限制人民權益
    者寬鬆，倘涉及公共利益之重大事項者，應有法律或法律授權之命令為依據之必
    要，乃屬當然。．．．．．．。」司法院釋字第四四三號解釋理由書參照。查台
    灣省政府係為鼓勵所屬機關員工發展工程技術，提高工作效率，而訂定「台灣省
    政府所屬工程機關員工工程獎金發給要點」；而此要點係以行政人員為規範之相
    對人，由行政機關依其權限或職權為規範機關內部秩序及運作，所為非直接對外
    發生法規範效力之一般、抽象規定之行政規則，具有替代法律之內部法性質；並
    其內容係屬授益性質之給付行政措施，並無關重大公益，自得援為本件行政機關
    應否核發工程獎金之依據。又因該要點所稱工程獎金係以台灣省政府所屬「工程
    機關」之員工為發給對象；惟因考量非屬工程機關之縣市政府亦有辦理工程情事
    ，故乃有上述該要點十一點之規定；另行政院雖於九十一年九月九日以院授人給
    字第○九一○○四三五一五號函訂頒「中央及地方各級行政機關工程獎金支給原
    則」，然於該函又表示：「．．．二、原經本院核定適用『中央政府各工程機關
    員工工程獎金發給要點』、『臺灣省政府所屬工程機關員工工程獎金發給要點』
    、『臺北市政府所屬工程機關員工工程效率獎金發給要點』之工程機關或非工程
    機關工程人員，仍得依現定辦理，但亦得由機關一體選擇改依本支給原則辦理，
    惟一經選擇改本支給原則辦理，即不再行變更。．．．四、各縣（市）政府及鄉
    （鎮、市）公所及所屬機關員工經本院核准比照適用臺灣省政府所屬工程機關員
    工工程獎金發給要點辦理者，在臺灣省政府功能業務及組織調整暫行條例施行期
    間准予繼續適用。」（「中央及地方各級行政機關工程獎金支給原則」第十二點
    及第十四點亦有明文）故原適用「臺灣省政府所屬工程機關員工工程獎金發給要
    點」之各縣（市）政府於「中央及地方各級行政機關工程獎金支給原則」實施後
    ，若未經機關一體選擇改依上述支給原則辦理，則關於所屬機關員工工程獎金之
    支給，即仍應適用「臺灣省政府所屬工程機關員工工程獎金發給要點」之規定，
    合先敘明。
二、本件原告原任嘉義縣政府建設局局長（嗣嘉義縣政府建設局於九十二年七月一日
    改名為城鄉發展局，原告亦已於九十三年五月間離職），原均依據「臺灣省政府
    所屬工程機關員工工程獎金發給要點」規定領有工程獎金，其中九十年一月至八
    月之工程獎金，雖依由原告書立切結書之方式先行領取，然自同年九月起之工程
    獎金，被告即未核發，並以被告九十二年四月一日府人三字第０九二００三四四
    八八號函嘉義縣政府建設局轉知原告不得支領工程獎金，已支領者應依規定繳回
    之意旨一節，已據兩造分別陳述在卷，並有被告上述函文影本附卷可稽，自堪認
    定。而原告提起本件訴訟，無非以其係依據「臺灣省政府所屬工程機關員工工程
    獎金發給要點」第十一點規定領取工程獎金，並已領取多年，足見業已依該要點
    規定經報准在案；自不得因被告未能提出當時之報准資料，而將不利益歸於原告
    。況原告本身具有工程技術資格，且實際從事工程之規劃等工作，符合被告所舉
    行政院人事行政局函釋得領取工程獎金之要件，至被告以原告之建設局局長為經
    建行政職系，非屬土木工程職系為由，認原告不具工程技術資格，進而認原告所
    擔任之建設局（城鄉發展局）局長職務不得領取工程獎金，不僅於法有違，更損
    及原告之信賴利益，且有違平等原則及不溯及既往原則云云，資為論據。
三、經查：
（一）按上述「台灣省政府所屬工程機關員工工程獎金發給要點」第十一點係關於非
      工程機關得比照台灣省政府所屬工程機關發給工程獎金之依據；而依此點「縣
      （市）政府、鄉（鎮、市、區）公所及其他機關辦理各項建設工程具有工程技
      術人員編制者，其工程管理費可容納支給工程獎金時，其辦理建設工程之技術
      或工程部門人員，得比照本要點專案報准辦理。」之規定內容，可知得比照發
      給工程獎金之非工程機關亦必須是具有工程技術人員編制，並其工程管理費可
      容納支給工程獎金時，始具備得發給工程獎金之前提要件，至於該工程機關得
      領取工程獎金之人員，則又限於辦理建設工程之技術或工程部門人員。再參諸
      「台灣省政府所屬工程機關員工工程獎金發給要點」所稱工程獎金係以「工程
      機關」之員工為發給對象，而所謂「工程機關」係指機關組織法規定以公共工
      程之興建為主要職掌，且實際辦理工程規劃、設計或監造機關之意旨，及係因
      考量縣市政府亦有辦理工程，而有前述該要點十一點比照發給規定之源由，益
      見該規定中所稱「辦理建設工程之技術或工程『部門』人員」亦應為相同解釋
      ，即於縣市政府中以辦理公共工程之興建為主要職掌之工程專責單位之人員。
      尤其工程獎金發給之目的，旨在鼓勵工程機關員工發展工程技術、提高工程品
      質與效率；而非因有辦理公共工程之興建，即應為工程獎金之發給；故自此規
      範目的，更可知工程獎金之支給對象應為「工程機關」或比照之「非工程機關
      之工程專責單位」人員，而非有辦理公共工程之單位悉屬上述「台灣省政府所
      屬工程機關員工工程獎金發給要點」第十一點所稱之「辦理建設工程之技術或
      工程部門」。
（二）又關於非工程機關支給工程獎金一事，台灣省政府及行政院人事行政局先後有
      下述函釋：１、省政府六十四年二月十八日府人丁字第九四六一號函：「縣市
      政府及鄉鎮區縣轄市公所辦理各項工程，依規定申請發給員工工程獎金之對象
      ，應以直接辦理工程技術之設計、施工（監工）、技術審核、測量規劃等實際
      工程技術人員為限，行政人員及未擔任上項實際工作之技術人員，暨辦理工程
      單位之局（科）課（股）長未具有工程技術資格者，均不發給。」２、行政院
      人事行政局七十年六月三日局肆字第一四二二八號函：「非屬工程機關人員支
      給工程獎金對象，應以直接辦理工程技術之設計施工（監工）、技術、審核、
      測量、規劃等實際工程技術人員為限，行政人員及未擔任上項實際工作之技術
      人員暨辦理工程單位之局、科、股長未具有工程技術資格（或技術人員任用資
      格）者，均不合發給。」３、行政院人事行政局七十八年十一月十八日局肆字
      第四四八八九號函及七十九年六月十一日局肆字第一八六一五號函：「行政院
      人事行政局邀集有關機關開會研商獲致結論：依據臺灣省政府所屬工程機關員
      工工程獎金發給要點規定，工程獎金發給之目的，在鼓勵所屬工程機關員工發
      展工程技術，提高工作效率。本案縣市政府、鄉鎮市區公所及他機關辦理工程
      單位之局（科）、課（股）長等未具工程技術人員資格者，係負行政監督之責
      ，不宜發給工程獎金。」４、行政院人事行政局八十年三月四日肆字第○五四
      九四號函、省政府八十年三月八日府人四字第二二六二六號函：「．．．復查
      本局民國七十年六月三日七十局肆字第一四二二八號函釋，非屬工程機關人員
      支給工程獎金對象，應以直接辦理工程技術之設計施工（監工）技術、審核、
      測量規劃等實際工程技術人員為限，行政人員及未擔任上項實際工作之技術人
      員暨辦理工程單位之局（科）、股長未具有工程技術資格（或技術人員任用資
      格）者均不合發給。是以工程獎金之發給對象，係以具有工程技術知能且實際
      擔任工程業務之人員為限。．．．。」自此等函釋可知，不論是台灣省政府及
      行政院人事行政局關於非工程機關支給工程獎金一事，始終闡述需為「直接辦
      理工程技術之設計施工（監工）技術、審核、測量規劃等實際工程技術人員」
      或「辦理工程單位之局（科）、股長且應具有工程技術資格或技術人員任用資
      格」之要件；其中關於「局長」部分，即需是辦理工程單位之局長，且該局長
      必須具有工程技術資格或技術人員任用資格。至於何謂「工程單位」，參諸前
      述工程獎金發給之目的，自應限於專責工程單位，而非全部有辦理公共工程之
      單位；尤其「台灣省政府所屬工程機關員工工程獎金發給要點」關於工程獎金
      之金額，係依各機關層報之工程獎金級點折合率及該要點規定各職稱之級點計
      算後，定額領取之，此觀該要點第四點及第五點之規定自明；若謂只需有辦理
      工程之單位即屬工程單位，其局長等主管則得領取工程獎金，勢必造成工程獎
      金之領取浮濫，而違反前述發給工程獎金之規範目的。並為前述函釋之行政院
      人事行政局，其中部辦公室更以九十年二月二十六日九十室中字第一二一九號
      函闡明：「．．．工程獎金發給非工程機關人員之對象，應以具有工程技術專
      長且與其實際所從事工作之工程技術特性符合者為限；縣市政府局（科）、課
      （股）長支領工程獎金，以專責辦理工程單位之工務（建設）局為限。」之意
      旨；足見，依據上述函釋闡明之非工程機關支給工程獎金之要件，其中縣市政
      府局長部分，亦限於縣市政府專責工程單位之局長。
（三）查被告於地方制度法施行前僅設有建設局，並未另設工務局，亦即一般工務局
      之業務是由建設局辦理；嗣於地方制度法施行後，被告乃依嘉義縣政府組織自
      治條例規定調整組織編制，於八十八年十二月成立工務局，將原建設局都市計
      畫課、建築管理課、水利課、土木課、違章建築拆除隊之業務移撥至工務局，
      復於九十年八月成立交通局，再將建設局交通及觀光發展課業務移撥至交通局
      ，故於九十年八月成立交通局後，被告建設局是掌理工業、商業、礦業、零售
      市場、攤販管理、公用事業、公營事業、公平交易、度量衡業務及中小企業輔
      導等事項，而設有工業課、商業課、公用事業課等三課，至於九十年八月成立
      交通局前、但於成立工務局後，則是多設有觀光課等情，已據兩造分別陳述甚
      明，並有建設局組織體系及嘉義縣政府組織自治條例規定可資佐證；再觀建設
      局局長之職務說明書（八十八年十二月成立工務局之後而成立交通局之前），
      其工作項目為：「１、綜理本縣建設局業務之策劃、辦理工業、商業、交通及
      觀光、公用事業等業務之推行事項（７５％）。２、主持或出席參加各項重要
      會議（１５％）。３、其他上級臨時交辦事項（１０％）。」有該職務說明書
      在卷可稽（成立交通局後，應已無交通及觀光部分之業務）；故自上述建設局
      於地方制度法實施、另成立工務局後之業務事項及建設局長之職務內容，可知
      ，建設局已非縣政府各單位間以公共工程之興建為主要職掌之專責工程單位；
      並行政院人事行政局九十一年十一月六日局給字第０九一００四五七九八號函
      亦同此認定，有該函在原處分卷可按。至前述行政院人事行政局中部辦公室九
      十年二月二十六日九十室中字第一二一九號函表示：「．．．縣市政府局（科
      ）、課（股）長支領工程獎金，以專責辦理工程單位之工務（建設）局為限。
      」等語中，雖於專責辦理工程單位中以括弧方式提及建設局，然其意乃因有縣
      市政府並未設工務局而以建設局辦理工務局之業務，如被告於八十八年十二月
      前即為如此之組織編制，故此段用語乃將「建設局」以括弧方式表示之；反之
      ，若如原告主張此函之真意係將「建設局」與「工務局」並列為工程專責單位
      ，則其記載方式當是併載「建設局」與「工務局」，而非於工務局之記載後再
      以括弧方式記載「建設局」。尤其依被告提出其他縣市政府如嘉義市政府、新
      竹縣政府及台北縣政府等報准領取工程獎金之資料，該報准之職務雖有歸建設
      局者，但劃歸建設局之「課」，則為土木課、工程隊、都市計畫課等一般歸為
      工務局之科室，亦即該「建設局」應屬未另設工務局之建設局；故由此益見，
      於縣市政府中僅有工務局或未設工務局之建設局，方屬專責工程單位，至於被
      告於八十八年十二月另設工務局後，其建設局已非所謂專責工程單位甚明；故
      原告以建設局仍須辦理公共工程為由，爭執建設局亦為專責工程單位云云，自
      無可採。被告之建設局自八十八年十二月成立工務局後，既已非被告之工程專
      責單位，則系爭原告應否領取工程獎金之九十年一月至九十三年四月間，原告
      既係擔任被告所屬非工程專責單位之建設局（後改名城鄉發長局）局長職務，
      則依前開所述，原告即非得領取工程獎金之人員，故被告撤銷原准領取之授益
      處分，即屬有據。另依前述建設局局長之職務說明書，局長之職務乃綜理該局
      業務，並非實際從事工程或技術之人員，故原告以其亦需從事工程規劃工作為
      由，爭執其得領取工程獎金云云，自無可採，併予敘明。
（四）又原告雖主張其自八十年擔任被告建設局都市計畫課課長、八十四年擔任建設
      局局長，均依「台灣省政府所屬工程機關員工工程獎金發給要點」第十一點規
      定領取工程獎金，雖被告未能提出當時之報准資料，亦應認原告曾經依該要點
      第十一點規定，報准領取工程獎金，而符合領取工程獎金之要件云云。然查，
      被告雖未能提出其嘉義縣政府依據「台灣省政府所屬工程機關員工工程獎金發
      給要點」第十一點規定報准領取工程獎金之報准資料，然依被告提出其他縣市
      政府之報准資料，其報准是以單位、職稱及員額方式呈報（並未具體表明姓名
      ，如此方不至因人員之更迭而需再重新報准），並於備註欄中附記「局長．．
      ．如未具工程技術人員任用資格者，仍不得支領工程獎金」等語，有該等報准
      資料影本附卷可稽，足見原告於擔任建設局都市計畫課課長及建設局局長期間
      所以能領取工程獎金，亦是源於原以建設局都市計畫課課長之職務及建設局局
      長之職務所為之報准資料。惟如前所述，被告建設局於八十八年十二月成立工
      務局之前因係屬被告之工程專責單位，故其建設局都市計畫課長及建設局局長
      ，依前開要點及函釋規定，自具備領取工程獎金之第一要件即屬工程專責單位
      之局、課長（依省政府及行政院人事行政局函釋尚須具有工程技術資格或技術
      人員任用資格）；然自八十八年十二月被告成立工務局之後，被告之建設局因
      其職務範圍有所變動已非被告之工程專責單位，故此時之建設局局長職務已不
      符合前開要點及函釋得領取工程獎金之要件，亦即因被告建設局局長職務內容
      之變動，縱原曾以建設局局長之職務報准領取工程獎金，惟此報准資料亦無從
      再適用於職務內容已有變動之建設局（城鄉發長局）局長，而認其曾經報准而
      得領取工程獎金。故原告此項爭執，亦難採取。
四、又查：
（一）按「違法行政處分於法定救濟期間經過後，原處分機關得依職權為全部或一部
      之撤銷；其上級機關，亦得為之。但有下列各款情形之一者，不得撤銷︰一、
      撤銷對公益有重大危害者。二、受益人無第一百十九條所列信賴不值得保護之
      情形，而信賴授予利益之行政處分，其信賴利益顯然大於撤銷所欲維護之公益
      者。」「違法行政處分經撤銷後，溯及既往失其效力。但為維護公益或為避免
      受益人財產上之損失，為撤銷之機關得另定失其效力之日期。」「受益人有下
      列各款情形之一者，其信賴不值得保護︰一、以詐欺、脅迫或賄賂方法，使行
      政機關作成行政處分者。二、對重要事項提供不正確資料或為不完全陳述，致
      使行政機關依該資料或陳述而作成行政處分者。三、明知行政處分違法或因重
      大過失而不知者。」「第一百十七條之撤銷權，應自原處分機關或其上級機關
      知有撤銷原因時起二年內為之。」行政程序法第一百十七條、第一百十八條、
      第一百十九條及第一百二十一條第一項分別定有明文。又所謂「信賴保護原則
      」，係指行政行為應保護人民正當合理的信賴（行政程序法第八條參照）。其
      適用要件依前所述非僅須具信賴基礎（國家行為）、信賴表現（人民安排其生
      活或處置其財產），並須有人民之信賴值得保護（人民誠實、正當、並斟酌公
      益）要件。
（二）查本件被告係因行政院人事行政局中部辦公室九十年一月三十一日九十室中字
      五六八號書函函釋說明二（一）規定略以．．．．工程獎金之支給對象應以「
      工程機關」之員工為主。嗣因考量其他「非屬工程機關」內，實際從事工程設
      計施工（監工）技術、審核、測量規劃等業務之技術人員，確有直接辦理工程
      技術之事實，同意核給工程獎金；至非屬工程機關之行政人員及未擔任上項實
      際工作之技術人員暨經辦工程單位之局、科、課、股長等未具有工程技術資格
      （或技術人員任用資格）者，均不合發給之意旨，暨被告建設局原簽所調查臺
      灣省各縣市技領工程獎金之發放情形仍不一致；故就原告應否領取工程獎金有
      所疑問，乃由原告就其已領取之九十年一月至八月工程獎金出具切結書，切結
      領取之工程獎金，如爾後依規定不得支領時願意繳回（切結書是記載領取工程
      獎金期間為自九十年一月一日起至同年十二月三十一日止，但兩造業已陳明實
      際僅領至九十年八月份），並於九十年九月份起即未發給原告工程獎金；嗣因
      原告數度陳情，被告乃迭次向行政院人事行政局請求釋示，並於行政院人事行
      政局以九十二年三月六日局給字第０九二００五一四三號函明確表示原告之建
      設局長職務並不符合支領工程獎金規定後，以被告九十二年四月一日府人三字
      第０九二００三四四八八號函嘉義縣政府建設局轉知原告不得支領工程獎金，
      已支領者應依規定繳回等情，已據兩造分別陳述在卷，並有被告及行政院人事
      行政局間之數次請示及釋示函文（均影本）在原處分卷暨被告承辦人員之簽文
      及該切結書（均影本）附復審案卷可稽。而依前開所述，原告所擔任之建設局
      局長職務自八十八年十二月被告成立工務局後，因已非被告之工程專責單位，
      而不符合「台灣省政府所屬工程機關員工工程獎金發給要點」第十一點及台灣
      省政府暨行政院人事行政局相關非工程機關領取工程獎金函釋關於支領工程獎
      金之規定，是被告繼續發給工程獎金，該准予核發工程獎金之處分已屬違法之
      授益處分，是被告嗣後不予原告繼續支領，本質上為違法授益行政處分之撤銷
      ；並原告是因其擔任建設局長之職務內容有所變動致不合支領工程獎金之規定
      ，故此乃事物本質之變動所必然，並無有何應予保護之信賴存在。況提供金錢
      或可分物給付之情形，信賴表現則是指受益人基於對該違法行政處分的信賴、
      使用所提供之給付，或作成不能回復或難於回復之財產處置，其間並有因果關
      係而言，始足證實或表徵其信賴；若僅為單純主觀期待或消極受領給付，而非
      積極為上開行為者，即難認有信賴表現，參諸司法院釋字第五二五號解釋，即
      應認因欠缺信賴要件，而無信賴保護原則之適用。本件原告僅為消極受領該工
      程獎金之給付，並原告就應返還部分，又已書立切結書表示爾後依規定不得支
      領時願意繳回，更難謂原告有何信賴之表現，故原告以信賴保護原則為爭執，
      自無可採。是被告於知該授益處分確為違法後，即撤銷該違法之授益處分，並
      其撤銷亦無違信賴保護原則，且於公益亦無危害。是依行政程序法第一百十七
      條、第一百十九條及第一百二十一條第一項規定，本件原處分即撤銷原授予原
      告利益之行政處分，當屬適法。
（三）另原告是因其局長職務之內容變動，故不符合「台灣省政府所屬工程機關員工
      工程獎金發給要點」第十一點及相關函釋之規定，此乃因事實之變動而適用法
      令之結果，並其所適用之法令均為原已存在之規定、函釋，並無因適用新法令
      而生是否違反溯及既往原則之問題，故原告據以爭執，並無可採。又原告應否
      領取工程獎金，既有相關規定可資遵循，故其他縣市政府若有不得領取卻仍發
      給，乃該等處分是否違法之問題，尚不得援引平等原則，主張應受有利之認定
      ，故原告為原處分違反平等原則之爭議，亦無可採。
五、綜上所述，原告之主張並無可採，被告撤銷原准原告領取工程獎金之違法授益處
    分，不准原告繼續支領工程獎金，並請原告繳回切結同意返還之工程獎金，即無
    違誤，復審決定予以維持，亦無不合；又被告撤銷原授予原告利益之領取工程獎
    金處分，既無違誤，是原告即無請求被告發給原告自九十年九月起至九十三年四
    月止每月五千六百元工程獎金之請求權存在。故而原告提起本件訴訟，求為撤銷
    復審決定及原處分，並請求被告給付原告自九十年九月起至九十三年四月止每月
    五千六百元之工程獎金，均無理由，應予駁回。
六、又本件係因認原告所擔任之被告建設局局長職務並非屬被告「專責工程單位」之
    局長，故不符合支領工程獎金之要件；是兩造關於所謂具有「工程技術資格或技
    術人員任用資格」或「工程技術專長」，究以原告個人所擁有之資格，抑或以建
    設局局長所屬職系判定之爭議，因與判決結果無影響，故兩造關於此部分之陳述
    及證據，本院即無再予論述及審究之必要，併此敘明。
七、據上論結，本件原告之訴為無理由，依行政訴訟法第一百九十五條第一項後段、
    第九十八條第三項前段，判決如主文。
中　　　華　　　民　　　國　　九十三　　年　　　七　　　月　　　二　　　日
                              高雄高等行政法院第一庭
                                          審判長法官　陳光秀
                                          法      官　李協明
                                          法      官　楊惠欽
右為正本係照原本作成。
如不服本判決，應於判決送達後二十日內向本院提出上訴書狀，其未表明上訴理由者
，應於提起上訴後二十日內向本院提出上訴理由書（須按對造人數附繕本）；如於本
判決宣示或公告後送達前提起上訴者，應於判決送達後二十日內補提上訴理由書（須
附繕本）。未表明上訴理由者，逕以裁定駁回。
提起上訴應預繳送達用雙掛號郵票七份（每份三十四元）。
中　　　華　　　民　　　國　　九十三　　年　　　七　　　月　　　二　　　日
          　　　　　　　　　　　　　　　　法院書記官　李怡緻
